ACORDAO-COMPLETO-2460777

ACÓRDÃO 8485/2021 ATA 22/2021 - SEGUNDA CÂMARA

VISTOS, relatados e discutidos estes autos em que se analisa pedido de reexame interposto pelo Sr. Carlos Alberto Cavalcante, em face do 1.403/2020 -TCU-2ª Câmara, rel. Ministro Augusto Nardes, que considerou ilegal o ato de aposentadoria do recorrente, negando-lhe o registro,
ACORDAM os Ministros do Tribunal de Contas da União, reunidos em Sessão da Segunda Câmara, nos termos do art. 71, III e IX, da Constituição de 1988, dos arts. 1º, V, 39, II, e 45 da Lei nº 8.443, de 1992, e dos arts. 260, § 1º, e 262, § 2º, do RITCU e diante das razões expostas pelo Relator, em:
9.1 conhecer do pedido de reexame interposto pelo Sr. Carlos Alberto Cavalcante e, no mérito, negar-lhe provimento; 
9.2 informar ao recorrente e demais interessados do acórdão a ser proferido, destacando que o relatório e o voto que o fundamentam podem ser acessados por meio do endereço eletrônico www.tcu.gov.br/acordaos.

Pedido de reexame interposto pelo Sr. Carlos Alberto Cavalcante, em face do 1.403/2020 TCU2ª Câmara, rel. Ministro Augusto Nardes, que considerou ilegal o ato de aposentadoria do recorrente, negando-lhe o registro

Segunda Câmara

Tribunal Regional do Trabalho da 8ª Região/PA e AP.

3. Recorrente: Carlos Alberto Cavalcante (XXX.855.622-XX).

13.1. Ministros presentes: Bruno Dantas (Presidente), Augusto Nardes, Aroldo Cedraz e Raimundo Carreiro (Relator).
13.2. Ministro-Substituto presente: Marcos Bemquerer Costa.

RAIMUNDO CARREIRO

Ministro Augusto Nardes.

1.	Trata-se de recurso de pedido de reexame interposto por Carlos Alberto Cavalcante (Peça 21) ex-servidor do Tribunal Regional do Trabalho da 8ª Região/PA e AP, contra o contra o Acórdão 1403/2020-TCU-Segunda Câmara, rel. Ministro Augusto Nardes (peça 7) , que considerou ilegal o ato de aposentadoria do recorrente, negando-lhe o registro.
DO ACÓRDÃO RECORRIDO
2. 	Consoante destacado no item anterior, a deliberação objeto do presente recurso decorreu de ato de aposentadoria considerado ilegal. Ao apreciá-lo, a 2ª Câmara deste Tribunal de Contas acordou nos seguintes termos, Acórdão 1403/2020-TCU-Segunda Câmara (Peça 7) :
	"VISTOS, relatados e discutidos estes autos de processo de aposentadoria de servidor do Tribunal Regional do Trabalho da 8ª Região/PA e AP. 
	ACORDAM os Ministros do Tribunal de Contas da União, reunidos em sessão da Segunda Câmara, diante das razões expostas pelo relator e com fundamento na Constituição Federal, art. 71, III e IX e na Lei 8.443/1992, arts. 1º, V, e 39, II, em: 
	9.1. considerar ilegal a presente concessão e negar registro ao respectivo ato; 
	9.2. dispensar a devolução dos valores indevidamente recebidos de boa-fé pelo interessado, nos termos do Enunciado 106 da Súmula de Jurisprudência deste Tribunal; 
	9.3. determinar ao Tribunal Regional do Trabalho da 8ª Região/PA e AP que adote as seguintes providências, sob pena de responsabilidade solidária da autoridade administrativa omissa: 9.3.1. suspenda os pagamentos realizados com base no ato ora impugnado; 
	9.3.2. emita novo ato de aposentadoria escoimado da irregularidade apontada, submetendoo a este Tribunal no prazo de 30 (trinta) dias, pelo sistema e-Pessoal; 
	9.3.3. comunique ao interessado a deliberação deste Tribunal e o alerte de que o efeito suspensivo proveniente da eventual interposição de recursos, junto ao TCU, não o eximirá da devolução dos valores indevidamente recebidos após a notificação;
9.4. dar ciência desta deliberação ao interessado e ao Tribunal Regional do Trabalho da 8ª Região/PA e AP."
DA NOTIFICAÇÃO E TEMPESTIVIDADE DO RECURSO
3.	Conforme destacado pela Unidade Técnica à peça 22, até a presente data, não constava nos autos a data em que o recorrente foi notificado, prejudicando assim, a análise da tempestividade do recurso. No entanto, em atenção ao princípio do formalismo moderado e considerando a presença dos demais pressupostos processuais, o recurso foi conhecido.
INSTRUÇÃO
4.	Instruído o feito, a SERUR encaminhou proposta de mérito acorde (Peças 30/31) , cujos termos, na forma do inciso I, §3º do art. 1º da Lei nº 8.443/92, transcrevo:
"INTRODUÇÃO 
1. Trata-se de pedido de reexame (peça 21) interposto pelo Sr. Carlos Alberto Cavalcante, ex-servidor do Tribunal Regional do Trabalho da 8ª Região/PA e AP, contra o Acórdão 1403/2020-TCU-Segunda Câmara (peça 7) , que teve como relator o Ministro Augusto Nardes.
1.1 A deliberação recorrida tem o seguinte teor:
VISTOS, relatados e discutidos estes autos de processo de aposentadoria de servidor do Tribunal Regional do Trabalho da 8ª Região/PA e AP. 
	ACORDAM os Ministros do Tribunal de Contas da União, reunidos em sessão da Segunda Câmara, diante das razões expostas pelo relator e com fundamento na Constituição Federal, art. 71, III e IX e na Lei 8.443/1992, arts. 1º, V, e 39, II, em: 
	9.1. considerar ilegal a presente concessão e negar registro ao respectivo ato; 
	9.2. dispensar a devolução dos valores indevidamente recebidos de boa-fé pelo interessado, nos termos do Enunciado 106 da Súmula de Jurisprudência deste Tribunal; 
	9.3. determinar ao Tribunal Regional do Trabalho da 8ª Região/PA e AP que adote as seguintes providências, sob pena de responsabilidade solidária da autoridade administrativa omissa: 9.3.1. suspenda os pagamentos realizados com base no ato ora impugnado; 
	9.3.2. emita novo ato de aposentadoria escoimado da irregularidade apontada, submetendoo a este Tribunal no prazo de 30 (trinta) dias, pelo sistema e-Pessoal; 
	9.3.3. comunique ao interessado a deliberação deste Tribunal e o alerte de que o efeito suspensivo proveniente da eventual interposição de recursos, junto ao TCU, não o eximirá da devolução dos valores indevidamente recebidos após a notificação;
9.4. dar ciência desta deliberação ao interessado e ao Tribunal Regional do Trabalho da 8ª Região/PA e AP."
HISTÓRICO
2. O ato de aposentadoria foi julgado ilegal em razão de constar a incorporação da vantagem "opção" (ato à peça 2) . 
2.1 Sobre o instituto da "opção", o ministro Benjamin Zymler, por ocasião da apreciação do TC Processo 027.914/2013-5 (Acórdão 2988/2018-TCU-Plenário, Sessão de 12/12/2018) , apresentou voto revisor cujas razões foram integralmente acolhidas pela Relatora, Ministra Ana Arraes. O voto fornece um histórico bastante didático e esclarecedor, o qual será reproduzido com alguns ajustes de forma, supressões e adições, nos termos a seguir.
Da vantagem "opção"
6. Em síntese, a vantagem conhecida como "opção" constituía uma fração variável, conforme definido em lei, da remuneração do cargo em comissão/função de confiança. 
7. Era um direito conferido ao servidor ocupante de cargo efetivo, que assumia cargo em comissão ou função de confiança, de continuar a ser remunerado com base em seu cargo efetivo, mas com acréscimo decorrente do exercício do novo cargo/função. 
8. A vantagem tinha por objetivo conferir estímulo financeiro para que o servidor efetivo ocupasse cargo em comissão cuja remuneração fosse inferior à do cargo efetivo. 
9. Aparentemente, o primeiro normativo que tratou da matéria foi a Lei 4.345/1964, que assim dispôs (grifei) : 
"Art. 1º As tabelas de vencimentos dos cargos efetivos e em comissão, referidas no art.1º da Lei nº 4.242, de 17 de julho de 1963, ficam substituídas pelas seguintes:
...............................................................................................................................................
§ 2º Ao funcionário nomeado para o exercício de cargo em comissão é facultado optar pelo vencimento do símbolo, previsto na tabela b constante dêste artigo, ou pela percepção do vencimento e demais vantagens de seu cargo efetivo acrescido de gratificação fixa, correspondente a 20% (vinte por cento) do valor do símbolo do cargo em comissão respectivo."
10. Igual disciplina foi mantida pelo Decreto-Lei 1.445/1976 (que tratava da remuneração dos servidores civis do Poder Executivo, dentre outros) . Segundo o art. 3º, a vantagem correspondia a 20% do vencimento do Grupo Direção e Assessoramento Superiores (DAS) .
 (...) 
12. A legislação foi sendo alterada ao longo do tempo, de modo que não só o percentual foi alterado como também foram acrescidas outras vantagens/gratificações ao "optante" pela remuneração do cargo efetivo. 
13. O Decreto-Lei 2.270/1985, por exemplo, permitiu a inclusão da vantagem "representação mensal" no cálculo da vantagem "opção". O Decreto-Lei 2.365/1987 (art. 10) elevou o percentual para 50% e a Lei 7.706/1988 (art. 4º) , para 55%. 
14. A Lei 8.538/1992 alterou a composição da parcela "opção", que foi acrescida de 55% da gratificação GADF (Gratificação de Atividade por Desempenho de Função) , criada pela Lei Delegada 13/1992. 
15. Assim, quando da edição da Lei 8.538/1992, a "opção" passou a ser: 55% do vencimento do DAS + 55% da GADF + representação mensal. 
16. A Lei 8.911/1994 disciplinou o cálculo da opção para os servidores do Poder Executivo, além de tratar do instituto da incorporação de "quintos", previsto no art. 62 da Lei 8.112/1990. À guisa de clareza, transcrevo o citado dispositivo:
Lei 8.911/1994
"Art. 2º É facultado ao servidor investido em cargo em comissão ou função de direção, chefia e assessoramento, previstos nesta Lei, optar pela remuneração correspondente ao vencimento de seu cargo efetivo, acrescido de cinqüenta e cinco por cento do vencimento fixado para o cargo em comissão, ou das funções de direção, chefia e assessoramento e da gratificação de atividade pelo desempenho de função, e mais a representação mensal. 
Parágrafo único. O servidor investido em função gratificada (FG) ou de representação (GR) , ou assemelhadas, constantes do Anexo desta Lei, perceberá o valor do vencimento do cargo efetivo, acrescido da remuneração da função para a qual foi designado."
17. A remuneração dos cargos em comissão prevista na Lei 8.911/1994 e que servia de base de cálculo para a vantagem "opção" continuou a ser composta de vencimento básico, GADF e representação mensal. 
18. As alterações no cálculo da vantagem "opção" continuaram ao longo do tempo. Cito, por exemplo, a Lei 9.030/1995, que estabeleceu que a vantagem equivaleria a 25% da remuneração total do cargo ou função, para os DAS 4 a 6 (art. 2º) , que passou a ser paga em rubrica única (sem GADF ou representação mensal) . Também previu o pagamento de uma parcela variável, equivalente à diferença entre a remuneração efetiva e a remuneração do cargo em comissão.
19. Já a Lei 11.526/2007, alterada pela Lei 12.094/2009, fixou a "opção" como 60% da remuneração do cargo em comissão. 
20. No âmbito do Poder Judiciário, a Lei 9.421/1996 estabeleceu que a "opção" equivaleria a 70% do vencimento básico da função de confiança. 
21. Importante registrar que algumas funções - geralmente as de menor valor e ocupadas exclusivamente pelos servidores efetivos - são pagas em valor integral, juntamente com a remuneração do cargo efetivo.
22. São as chamadas funções gratificadas ou funções de representação (vide parágrafo único do art. 2º da Lei 8.911/1994) . Diversamente dos cargos em comissão, que exigem o afastamento do servidor de seu cargo efetivo, as funções gratificadas não constituem cargo à parte. São apenas gratificações pagas aos servidores efetivos em razão da assunção de maiores responsabilidades. 
23. Nesses casos, o servidor não recebe a "opção" - já que não tem entre o que optar -, mas, sim, o valor da função gratificada, juntamente com a remuneração de seu cargo efetivo.
24. As vantagens decorrentes do exercício de cargo em comissão/função de confiança e função gratificada são de natureza pro labore faciendo, assim como adicionais pagos em razão das condições específicas de trabalho (insalubridade, trabalho noturno etc.) . Ou seja, são de natureza transitória, uma vez que o servidor somente a elas faz jus quando no exercício do cargo ou função.
 (...) 
27. Uma vez que a aposentadoria ocorre no cargo efetivo e os proventos guardam relação com esse cargo, não há como imaginar que vantagens associadas ao cargo em comissão possam compor os proventos de aposentadoria, salvo autorização legal. [Isso em virtude do princípio da legalidade. De fato, é nesse sentido que a sábia lição de Hely Lopes Meirelles vem nos ensinar:
"Na Administração Pública não há liberdade nem vontade pessoal. Enquanto na administração particular é lícito fazer tudo que a lei não proíbe, na Administração Pública só é permitido fazer o que a lei autoriza. A lei para o particular significa 'pode fazer assim'; para o administrador público significa 'deve fazer assim'" (in Direito Administrativo Brasileiro, 33ª ed., São Paulo: Malheiros Editores, 2007, p. 87-88) ].
 (...) 
30. A Lei 8.112/1990 [...] disciplinou a matéria nos seguintes termos (grifei) :
"Art. 193. O servidor que tiver exercido função de direção, chefia, assessoramento, assistência ou cargo em comissão, por período de 5 (cinco) anos consecutivos, ou 10 (dez) anos interpolados, poderá aposentar-se com a gratificação da função ou remuneração do cargo em comissão, de maior valor, desde que exercido por um período mínimo de 2 (dois) anos. 
§ 1° Quando o exercício da função ou cargo em comissão de maior valor não corresponder ao período de 2 (dois) anos, será incorporada a gratificação ou remuneração da função ou cargo em comissão imediatamente inferior dentre os exercidos. 
§ 2° A aplicação do disposto neste artigo exclui as vantagens previstas no art. 192, bem como a incorporação de que trata o art. 62, ressalvado o direito de opção" (negrito acrescido) .
[É sobremodo importante ressaltar que o direito de opção, que consta no § 2º supra, diz respeito à opção entre as vantagens dos quintos, da prevista no art. 193 e do art. 192 - e não à parcela vulgarmente chamada de "opção"].
31. A composição dos proventos deferidos ao servidor que optava por se aposentar na forma do caput dependia do tipo de cargo ou função ocupada. 
32. Se ex-ocupante de cargo em comissão, os proventos equivaleriam à remuneração desse cargo. Se ocupante de função gratificada, que é vinculada ao exercício de cargo efetivo, os proventos do servidor seriam compostos pela remuneração do cargo efetivo acrescida da gratificação de função. Isso porque, no último caso, não se trata de um cargo autônomo, com estrutura remuneratória própria, mas de uma mera gratificação paga ao servidor efetivo.
33. Veja-se que esse dispositivo legal não mencionava expressamente a possibilidade de deferir ao inativo, que preencheu seus requisitos, a parcela da retribuição dos cargos em comissão/função de confiança, conhecida como "opção", nada obstante ressalve, em seu §2º, o "direito de opção".
 (...) 
35. O § 2º do art. 193 da Lei 8.112/1990 apenas autorizava que o servidor optasse por se aposentar na forma do caput ou carreasse para os proventos de aposentadoria (calculados com base na remuneração do cargo efetivo) as vantagens previstas nos arts. 62 e 192 da Lei 8.112/1990.
36. Nessa linha de raciocínio, poder-se-ia argumentar que não existe amparo legal para o pagamento da "opção" para os inativos, uma vez que a Lei 8.112/1990 não menciona expressamente essa possibilidade.
37. Contudo, seria também possível extrair diretamente do caput, mediante interpretação extensiva, a autorização para o pagamento da parcela "opção" ao inativo. Se o dispositivo conferia ao ex-ocupante de cargo em comissão o direito de ter seus proventos calculados com base na remuneração desse cargo, não seria desarrazoado conferir a esse servidor o direito de acrescer a seus proventos de cargo efetivo a parcela "opção". Desse modo, estar-se-ia conferindo ao exocupante do cargo em comissão tratamento semelhante ao do servidor investido em função gratificada
38. Isso porque, em muitos casos, a remuneração do cargo em comissão era inferior à do cargo efetivo. Consequentemente, muitos desses servidores não se beneficiariam do art. 193 da Lei 8.112/1990, ao contrário daqueles que ocuparam função gratificada. 
39. Todavia, essa interpretação não se coaduna com o pagamento de "quintos", dada a vedação contida no § 2º do art. 193 da Lei 8.112/1990.
40. A razão da vedação de acumulação das vantagens era claramente evitar o bis in idem nos proventos de inatividade, haja vista que a finalidade do pagamento das vantagens era uma só: assegurar estabilidade financeira na inatividade ao servidor que assumiu maiores responsabilidades quando na atividade. 
41. Não invalida esse raciocínio o fato de que era possível pagar, na atividade, a vantagem dos "quintos" cumulativamente com a gratificação de função ou com a "opção". Isso é uma distorção do instituto dos "quintos", pois, em vez de assegurar a estabilidade financeira àquele que se afastasse do cargo ou função, acabava por elevar a remuneração do cargo efetivo ainda quando no exercício do cargo em comissão ou função. Entretanto, isso era prevista em lei, o que não ocorre no caso da inatividade.
 (...) 
47. Quando o servidor é necessariamente remunerado com base no cargo efetivo e recebe uma gratificação fixada em lei, deve-se observar a vedação de pagamento cumulativo da gratificação de função com as vantagens previstas nos arts. 62 ("quintos"/"décimos") e 192 da Lei 8.112/1990. Nesse sentido, cito, dentre inúmeros outros, a Decisão 47/2001-Plenário (rel. Ministro Benjamin Zymler) e os Acórdão 645/2003-TCU-Plenário (rel. Ministro Walton Alencar Rodrigues) e 814/2005- 1ª Câmara (relator Ministro Marcos Vilaça) , proferido em processo de inspeção.
 (...) 
78. Apesar de não haver expressa previsão legal, a jurisprudência de mais de trinta anos vem aceitando a inclusão da parcela "opção" (pagamento de uma fração da remuneração do cargo em comissão ao servidor que opta pela remuneração do cargo efetivo) nos proventos do inativo que implementou os requisitos do art.180 da Lei 1.711/1952 ou do art. 193 da Lei 8.112/1990. [Nada obstante, não é possível o pagamento da parcela "opção" - quando prevista em lei - com a vantagem dos "quintos", ex vi do disposto no § 2º do art. 193 da Lei 8.112/1990].
 (...) 
102. A EC 20/1998 impõe que os proventos da inatividade sejam calculados com base na remuneração do cargo efetivo e que não a superem no momento da concessão da aposentadoria. Assim, todos os servidores que não implementaram as condições para a aposentação até 15/12/1998 [véspera da vigência da EC 20/1998] (...) não fazem jus à percepção de FC ou da parcela "opção" (se existente na estrutura remuneratória) nos proventos de aposentadoria (negritos acrescidos) .
 (...) 
112. A aposentadoria deve observar as regras vigentes no momento da implementação de todos os requisitos legais para a concessão do benefício previdenciário, motivo pelo qual não é possível entender que o servidor tenha algum direito adquirido a determinada vantagem paga na aposentadoria até que lhe seja assegurado o próprio direito à inativação.
113. Portanto, sob o ponto de vista legal, o cumprimento das exigências do art. 193 da Lei 8.112/1990, por si só, é irrelevante e não produz consequências jurídicas caso não tenham sido atendidos os requisitos para a constituição da situação jurídica na qual a vantagem é devida: a aposentadoria.
[É nesse sentido o disposto no art. 7º da Lei 9.624/1998 (grifos acrescidos) :
"Art. 7º É assegurado o direito à vantagem de que trata o art. 193 da Lei nº 8.112, de 1990, aos servidores que, até 19 de janeiro de 1995, tenham completado todos os requisitos para obtenção de aposentadoria dentro das normas até então vigentes. 
Parágrafo único. A aplicação do disposto no caput exclui a incorporação a que se referia o art. 62 e as vantagens previstas no art. 192 da Lei nº 8.112, de 1990."]
114. Assim, os servidores que não se encontravam em condições de se aposentar quando da revogação do art. 193 do Regime Jurídico Único (até 18/1/1995) não podem se beneficiar dessa vantagem
2.2. Além disso, há o firme entendimento de que "é vedado ao servidor público carrear para os proventos da aposentadoria ou para a pensão por ele instituída parcela da remuneração sobre a qual não incidiu desconto previdenciário", conforme restou assentado, por exemplo, no Acórdão 5919/2019-TCU-Primeira Câmara, rel. o Ministro Benjamin Zymler. Ressalva-se, na hipótese, as gratificações de caráter geral, criadas após a jubilação do servidor com direito à paridade de proventos, desde que não tenham natureza pro labore faciendo.
Dos fundamentos para o julgamento pela ilegalidade da presente aposentadoria
2.3. O ato de aposentadoria (peça 2) informa que o recorrente conta com 27 anos, 10 meses e 1 dias de tempo de serviço, sendo a vigência do ato a partir de 9/10/2017, com fundamento na EC 47/2005. Assim, verifica-se que o recorrente adquiriu o direito à aposentação após a vigência da EC 20/1998. 
2.4. Dessa forma, a presente concessão é ilegal porque
a) houve violação à regra constitucional, introduzida pela Emenda Constitucional 20/1998, que limita o valor dos proventos à remuneração do cargo efetivo; 
b) a jurisprudência apregoa que é vedado ao servidor público carrear para os proventos da aposentadoria ou para a pensão por ele instituída parcela da remuneração sobre a qual não incidiu desconto previdenciário, ressalvando-se as gratificações de caráter geral, criadas após a jubilação do servidor com direito à paridade de proventos, desde que não tenham natureza pro labore faciendo.
ADMISSIBILIDADE 
3. Reitera-se o exame de admissibilidade realizado pelo Sar/Serur (peça 22) , que opinou pelo conhecimento do recurso, nos termos do artigo 48 da Lei 8.443/1992, c/c os artigos 285 e 286, parágrafo único, do Regimento Interno do TCU, suspendendo-se os efeitos dos subitens 9.1, 9.3, 9.3.1 e 9.3.2 do Acórdão 1403/2020-TCU-Segunda Câmara. O Ministro Raimundo Carreiro acolheu a proposta desta unidade técnica (peça 24) . EXAME DE MÉRITO 
4. Delimitação Constitui objeto do presente recurso definir se: 
a) houve ofensa à EC 20/1998; 
b) houve violação ao direito adquirido;
5. Da ofensa à EC 20/1998
5.1. O recorrente afirma que não há irregularidade na concessão do benefício, com base nos seguintes argumentos:
5.2. A parcela em questão já era percebida pelo servidor desde abril de 1980, ou seja, desde aquela época o mesmo já exercia cargo comissionado perante o Tribunal Regional do Trabalho da 8ª Região, consoante se pode comprovar por meio dos documentos que já instruem o presente processo. 
5.3. Incide no caso o que dispunha o art. 193 da Lei 8.112/90, cuja redação segue abaixo: 
Art. 193. O servidor que tiver exercido função de direção, chefia, assessoramento, assistência ou cargo em comissão, por período de 5 (cinco) anos consecutivos, ou 10 (dez) anos interpolados, poderá aposentar-se com a gratificação da função ou remuneração do cargo em comissão, de maior valor, desde que exercido por um período mínimo de 2 (dois) anos. 
5.4. O dispositivo legal acima transcrito é expresso ao determinar que o servidor que preencher os requisitos ali listados - exercício de cargo em comissão por 5 anos consecutivos, ou 10 anos intercalados - possui o direito de aposentar-se com a referida gratificação, independentemente de já possuir, naquela altura, os demais requisitos para aposentaria. 
5.5. No caso, não há dúvidas de que o recorrente faz jus à incorporação desta parcela em sua aposentadoria, dado o longo tempo em que exerceu cargo comissionado.
5.6. O fato da Emenda Constitucional nº 20/98 ter revogado esta possibilidade não retira o direito do ora impugnante, na medida em que, repita-se, o mesmo preencheu tais requisitos antes da aludida revogação. 
5.7. Em sendo assim, a regra trazida pela referida Emenda somente poderia valer para aqueles que não tivessem completado o interstício legal (5 anos consecutivos em cargo comissionado, ou 10 anos de forma intercalada) até a sua entrada em vigor, o que definitivamente não é o caso do ora recorrente.
Análise:
5.8. O art. 41 da Lei 8.112/1990 assim dispõe:
Art. 41. Remuneração é o vencimento do cargo efetivo, acrescido das vantagens pecuniárias permanentes estabelecidas em lei.
5.9. Ora, as vantagens decorrentes do exercício de cargo em comissão/função de confiança e função gratificada são de natureza pro labore faciendo. É dizer: são de natureza transitória, uma vez que o servidor somente a elas faz jus quando no exercício do cargo ou função. 
5.10. Sendo assim, diferentemente do alegado pelo recorrente, não integra a remuneração dos servidores públicos federais a parcela vulgarmente chamada de "opção", por ter natureza transitória, e não permanente.
5.11. No que tange à definição de remuneração prevista na Lei 8.852/1994, é de se observar que se aplica, tão somente, ao regramento dessa norma, conforme se depreende do disposto em seu art. 1º:
Art. 1º Para os efeitos desta Lei, a retribuição pecuniária devida na administração pública direta, indireta e fundacional de qualquer dos Poderes da União compreende: 
 (...) 
III - como remuneração, a soma dos vencimentos com os adicionais de caráter individual e demais vantagens, nestas compreendidas as relativas à natureza ou ao local de trabalho e a prevista no art. 62 da Lei nº 8.112, de 1990, ou outra paga sob o mesmo fundamento, sendo excluídas:
 (...) 
5.12. Assim, verifica-se que houve violação ao § 2° do art. 40 da Constituição Federal, com a redação dada pela Emenda Constitucional 20/1998, que assim dispunha:
§ 2º Os proventos de aposentadoria e as pensões, por ocasião de sua concessão, não poderão exceder a remuneração do respectivo servidor, no cargo efetivo em que se deu a aposentadoria ou que serviu de referência para a concessão da pensão (grifos acrescidos) .
5.13. Neste caso concreto, o ato de aposentadoria, editado em 9 de outubro de 2017, foi considerado ilegal pela violação ao referido § 2° do art. 40 da Constituição Federal, uma vez que nos proventos dessa aposentadoria há a vantagem "opção", sendo que esta não integra a remuneração do cargo efetivo em que se deu a inativação.
5.14. Por tais razões, opina-se pela rejeição dos argumentos apresentados.
6. Da violação ao direito adquirido
6.1. O recorrente afirma que houve violação ao direito adquirido, com base nos seguintes argumentos: 
6.2. A regra trazida pela Emenda Constitucional 20/1998 somente poderia valer para aqueles que não tivessem completado o interstício legal (5 anos consecutivos em cargo comissionado, ou 10 anos de forma intercalada) até a sua entrada em vigor, o que não é o caso do ora recorrente.
6.3. Tal assertiva tem amparo no art. 5º, XXXVI da CF, cuja norma consagra o princípio pelo qual a lei não prejudicará o direito adquirido, o ato jurídico perfeito e a coisa julgada.
6.4. Considerando que antes da entrada em vigor da EC 20/1998 o recorrente já havia preenchido os requisitos insculpidos no art. 193 da Lei 8.112/90, tem-se que o mesmo possui o direito adquirido a incorporar à sua aposentadoria a referida gratificação, não podendo ser suprimido por norma posterior, a teor do disposto no art. 5º, XXXVI da CF. 
6.5. Requer que seja dado provimento ao recurso para reformar o acórdão impugnado, mantendo a aposentadoria do recorrente da forma como vem sendo paga pelo TRT da 8ª Região.
Análise:
6.6. A aposentadoria deve observar asregras vigentes no momento da implementação de todos os requisitos legais para a concessão do benefício previdenciário, motivo pelo qual não é possível entender que o servidor tenha algum direito adquirido a determinada vantagem paga na aposentadoria até que lhe seja assegurado o próprio direito à inativação. 
6.7. Do ponto de vista legal, o cumprimento das exigências do art. 193 da Lei 8.112/1990, por si só, é irrelevante e não produz consequências jurídicas caso não tenham sido atendidos os requisitos para a constituição da situação jurídica na qual a vantagem é devida: a aposentadoria. 
6.8. É nesse sentido o disposto no art. 7º da Lei 9.624/1998 (grifos acrescidos) 
Art. 7º É assegurado o direito à vantagem de que trata o art. 193 da Lei nº 8.112, de 1990, aos servidores que, até 19 de janeiro de 1995, tenham completado todos os requisitos para obtenção de aposentadoria dentro das normas até então vigentes. 
Parágrafo único. A aplicação do disposto no caput exclui a incorporação a que se referia o art. 62 e as vantagens previstas no art. 192 da Lei nº 8.112, de 1990 (grifos acrescidos) .
6.9. No caso em exame, como já mencionado, o ato da aposentadoria tem sua vigência a partir de 9 de outubro de 2017, portanto, bem posterior à data-limite fixada no art. 7º acima transcrito. 
6.10. Assim, opina-se pela rejeição dos argumentos apresentados pelo recorrente.
CONCLUSÃO
7. Da análise de mérito realizada, conclui-se que: 
a) o ato em exame ofendeu a Emenda Constitucional 20/1998; 
b) não houve violação ao direito adquirido; 
7.1. Por conseguinte, deve-se negar provimento ao presente recurso.
PROPOSTA DE ENCAMINHAMENTO
8. Ante o exposto, submetem-se os autos à consideração superior, propondo-se, com fundamento no art. 48 da Lei 8.443/1992:
a) conhecer do recurso para, no mérito, negar-lhe provimento; 
b) informar ao recorrente e demais interessados do acórdão a ser proferido, destacando que o relatório e o voto que o fundamentam podem ser acessados por meio do endereço eletrônico www.tcu.gov.br/acordaos."
PARECER DO MINISTÉRIO PÚBLICO QUE ATUA JUNTO A ESTE TRIBUNAL DE CONTAS DA UNIÃO
5.	Encaminhados os autos ao Ministério Público que atua junto a esta Corte, o ilustre Procuradora Rodrigo Medeiros de Lima manifestou-se de acordo com a conclusão final externada pela Unidade Técnica (Peça 32) .
	É o relatório.

8.1. Sávio Barreto Lacerda Lima (11003/OAB-PA) e outros, representando Carlos Alberto Cavalcante.

Procurador Rodrigo Medeiros de Lima.

APOSENTADORIA. INCORPORAÇÃO DA PARCELA "OPÇÃO", CONSIDERADA ILEGAL POR: A) VIOLAR A REGRA CONSTITUCIONAL, INTRODUZIDA PELA EMENDA CONSTITUCIONAL 20/1998, QUE LIMITA O VALOR DOS PROVENTOS À REMUNERAÇÃO DO CARGO EFETIVO; E B) SER VEDADO AO SERVIDOR PÚBLICO CARREAR PARA OS PROVENTOS DA APOSENTADORIA OU PARA A PENSÃO POR ELE INSTITUÍDA PARCELA DA REMUNERAÇÃO SOBRE A QUAL NÃO INCIDIU DESCONTO PREVIDENCIÁRIO. PEDIDO DE REEXAME. ARGUMENTOS INSUFICIENTES PARA MODIFICAR O ACÓRDÃO RECORRIDO. NEGATIVA DE PROVIMENTO.

APOSENTADORIA (APOS)

Secretaria de Recursos (Serur); Secretaria de Fiscalização de Integridade de Atos e Pagamentos de Pessoal e de Benefícios Sociais (Sefip).

Inicialmente, cumpre registrar que o recurso ora em análise atende aos requisitos de admissibilidade previstos nos arts. 285 e 286 do RI/TCU, detendo, por isso, o condão de ser analisado por esta Corte.
2.	O caso trata de pedido de reexame interposto pelo Sr. Carlos Alberto Cavalcante em face do Acórdão 1403/2020-TCU-Segunda Câmara (peça 7) , que considerou ilegal o ato de aposentadoria do recorrente, negando-lhe o respectivo registro.
3.	A negativa se deu por ter a deliberação recorrida se posicionado pela irregularidade da inclusão do pagamento da vantagem "opção" de que trata o art. 2º da Lei 8.911/1994, uma vez que proporcionou acréscimo aos proventos de aposentadoria em relação à última remuneração contributiva da atividade, resultando em descumprimento do disposto no art. 40, caput e § 2º, da Constituição Federal, com redação dada pela Emenda Constitucional 20/1998. E também pelo apregoamento a partir da jurisprudência de que, é vedado ao servidor público carrear para os proventos da aposentadoria ou para a pensão por ele instituída parcela da remuneração sobre a qual não incidiu desconto previdenciário.
4.	Em seu recurso, alega o recorrente, contudo, que esta Corte não poderia alterar situação já consolidada à luz de critério interpretativo anterior distinto do atual, dizendo que o acórdão guerreado teria violado a EC 20/98, que teria havido a incidência de contribuição previdenciária sobre a "Opção" até 28/1/1999, que teria havido violação também ao princípio da segurança jurídica e da isonomia, e ao direito adquirido, requerendo, assim, a modulação dos efeitos da decisão recorrida. Invocou ainda o decidido nos autos do processo 1041687-08.2019.4.01.0000 - TRF-1ª Região, o qual autoriza a percepção da vantagem objeto deste feito pelo recorrente.
5.	Nenhuma razão, contudo, assiste ao recorrente.
6.	Com efeito, como bem demonstrado pela Unidade Técnica à peça 30, não há direito adquirido pertinente a critério de interpretação, além do fato de que a aposentadoria em questão não havia sido objeto de registro, de sorte que só se poderia falar em "situação consolidada" se o registro efetivamente houvesse se concretizado. Ademais, como igualmente muito bem destacou a Unidade Instrutiva, a aposentadoria deve observar as regras vigentes no momento da implementação de todos os requisitos legais para a concessão do benefício previdenciário, motivo pelo qual não é possível entender que o servidor tenha algum direito adquirido a determinada vantagem paga na aposentadoria até que lhe seja assegurado o próprio direito à inativação.
7.	Com relação ao invocado princípio da segurança jurídica, é forçoso destacar que a atividade do julgador de contas se adstringe ao Ordenamento Jurídico, estando ele livre e independente para deliberar conforme os elementos de prova existentes nos autos.
8.	No caso em apreço, contudo, a despeito disso, é certo que a deliberação recorrida se orientou de acordo com o entendimento firmado por este Tribunal no sentido de ser "vedado o pagamento das vantagens oriundas do art. 193 da Lei 8.112/1990, inclusive o pagamento parcial da remuneração do cargo em comissão ('opção') , aos servidores que implementaram os requisitos de aposentadoria após 16/12/1998, data de publicação da Emenda Constitucional 20, que limitou o valor dos proventos à remuneração do cargo efetivo no qual se deu a aposentadoria" (Acórdão 1599/2019-TCU-Plenário, rel. Min. Benjamin Zymler) .
9.	Registre-se, ainda, que não se aplica, ao caso vertente, a modulação de efeitos adotada no Acórdão 2988/2018-TCU-Plenário, haja vista que aquele caso trata de situação consolidada, ou seja, para ato já registrado, ao passo que a situação ora em análise trata de ato precário, pendente de registro.
11.	Por isso, aquiesço às conclusões empreendidas pela Unidade Técnica à Peça 30, as quais foram aderidas pelo MP/TCU (Peça 32) , no sentido de negar provimento ao recurso ora em análise.
	Em razão do exposto, VOTO por que o Tribunal adote o Acórdão que ora submeto à apreciação deste Colegiado, para conhecer do recurso de pedido de reexame interposto pela recorrente e, no mérito, negar-lhe provimento, mantendo inalterado o acórdão recorrido.
TCU, Sala das Sessões, em 29 de junho de 2021.
RAIMUNDO CARREIRO 
Relator